【裁判字號】    99,消債聲,89
【裁判日期】    990907
【裁判案由】    聲請免責
【裁判全文】
臺灣板橋地方法院民事裁定            99年度消債聲字第89號
聲  請  人
即  債務人  乙○○
代  理  人  朱麗珍律師
上列當事人因消費者債務清理條例聲請免責事件，本院裁定如下
：
    主  文
債務人乙○○不免責。
    理  由
一、按法院裁定開始清算程序後，債務人有薪資、執行業務所得
    或其他固定收入，而普通債權人之分配總額低於債務人聲請
    清算前2 年間，可處分所得扣除自己及依法應受其扶養者所
    必要生活費用之數額者，法院應為不免責之裁定，但債務人
    證明經普通債權人全體同意者，不在此限，消費者債務清理
    條例第133 條定有明文。又為貫徹消債條例第133 條避免債
    務人濫用清算程序以獲免責，並敦促有清償能力者，利用薪
    資等固定收入清償債務而受免責，以保障債權人可受最低清
    償之立法目的，自應將清算價值保障原則擴及至更生轉換清
    算程序後，應否為不免責裁定之情形。次按法院裁定開始更
    生程序後，債務人免責前，法院裁定開始清算程序，其已進
    行之更生程序，適於清算程序者，作為清算程序之一部；其
    更生聲請視為清算聲請。消債條例第78條第1 項定有明文。
    由其文義可知，在適於清算程序之情形下，清算程序之始點
    ，得提前至裁定開始更生時。（臺灣高等法院暨所屬法院民
    國98年法律座談會民事類提案第40號審查意見參酌）另按債
    務人有下列各款情形之一者，法院應為不免責之裁定，但債
    務人證明經普通債權人全體同意者，不在此限：一、於7 年
    內曾依破產法或本條例規定受免責；二、隱匿、毀損應屬清
    算財團之財產，或為其他不利於債權人之處分；三、捏造債
    務或承認不真實之債務；四、因浪費、賭博或其他投機行為
    ，致財產顯然減少或負擔過重之債務，而生開始清算之原因
    ；五、於清算聲請前1 年內，已有清算之原因，而隱瞞其事
    實，使他人與之為交易致生損害；六、明知已有清算原因之
    事實，非基於本人之義務，而以特別利於債權人中之1 人或
    數人為目的，提供擔保或消滅債務；七、隱匿、毀棄、偽造
    或變造帳簿或其他會計文件之全部或一部，致其財產之狀況
    不真確；八、故意於財產及收入狀況說明書為不實之記載，
    或有其他故意違反本條例所定義務之行為，同條例第134 條
    亦定有明文可參。
二、查本件聲請人於97年10月向本院具狀聲請更生事件，曾經本
    院裁定於98年5 月7 日開始更生程序，惟所提之更生方案未
    依消債條例第59條、60條規定可決，復未由本院司法事務官
    認為公允而逕依同條例第64條認可更生方案，而經本院依同
    條例第61條裁定開始清算程序並同時終止清算程序確定在案
    ，有本院97年度消債更字第1801號、98年度司執消債更字第
    37 8號、98年度消債清字第139 號在卷可稽，但因債務人名
    下無財產，不敷清償財團費用、財團債務，本院於99年3 月
    16日以99年度司執消債清字第85號裁定終止清算程序確定在
    案。依消債條例第132 條規定，本院於裁定免除債務人債務
    前，應審酌債務人有無應為不免責之事由。經本院依職權函
    詢普通債權人之結果，債權人均具狀表明不同意債務人免責
    。
三、經查：
  (一)本件聲請人目前於國立國光劇團任職，每月有固定之薪資收
    入約新台幣（下同）3 萬4,275 元，此有本院98年9 月17日
    執行筆錄、債務人之財政部臺灣省北區國稅局97年度綜合所
    得稅各類所得資料清單、國立臺灣傳統藝術總處籌備處檢附
    聲請人薪資明細表附於本院98年度司執消債更字第378 號卷
    可稽，足認其於裁定開始清算程序後仍有固定收入，而聲請
    人於聲請更生前2 年間，依其陳報其總收入數額為92萬5,42
    6 元，此有聲請人之財產及收入狀況說明書、財政部臺灣省
    北區國稅局95、96年度綜合所得稅各類所得資料清單、勞工
    保險被保險人投保資料表在卷可稽（見本院97年度消債更字
    第1801號卷第7 頁、第13頁至第14頁），參酌行政院主計處
    95至97年度每人每月最低生活必要費用為9,210 元、9,509
    元、9, 829元，其聲請清算前2 年之個人最低生活必要費用
    為230, 818元【計算式：（9,210 ×2 ）＋（9,509 ×12）
    ＋（9, 829×10）= 230,818 】，加計其每月扶養未成年女
    兒鄭琇芳每月3,000 元，此有債務人提出之財產及收入狀況
    說明書、戶籍謄本在卷可憑（見前揭卷第7 頁），則債務人
    聲請清算前2 年之最低生活必要費用加計扶養費用應為30萬
    2,818 元（計算式：230,818 ＋72,000=302,818），而其聲
    請清算前2 年內之收入扣除自己及依法受其扶養者所必要之
    生活費用後，尚餘62萬2,608 元（計算式：925,426-302,81
    8=622,608 元），又聲請人名下並無其他任何財產，惟本件
    普通債權人於債務人清算後，並未分配到任何款項。從而，
    本件普通債權人之分配總額，已低於債務人聲請清算前2 年
    間，可處分所得扣除自己所必要生活費用之數額，故本件已
    符合消債條例第133 條規定不免責之情形。
  (二)次查，本件聲請免責事件，經本院通知全體無擔保債權人，
    對應否裁定免除聲請人債務部分陳述意見，其意見如下：
  1.債權人台新國際商業銀行股份有限公司表示：聲請人於92年
    預借現金6萬元、92年5月預借現金6萬9仟元、92年12月預借
    現金9萬2仟元、93年5月預借現金14萬元、93年6月預借現金
    12萬3仟元；信用卡部分亦多為預借現金，92年8月預借現金
    13萬元、92年11月預借現金6 萬元，顯逾一般人生活之必要
    程度，有消債條例第134 條第1項第4款之情形，應予不免責
    之裁定等語。
  2.債權人華南商業銀行股份有限公司表示：聲請人自92年1 月
    迄95年3 月止，於92年2 月25日至3 月4 日僅1 個星期時間
    累計借款4 萬5,000 元、92年9 月間於旅行社刷付旅遊費用
    合計4 萬4,750 元、92年12月、93年4 月、94年4 月又分別
    刷付旅遊費1 萬1,760 元、7,350 元、1 萬1,900 元，其餘
    如聲請人消費明細多為奈美精品寢具、松美棉被行、雅曼嘉
    寢具精品等，每次消費皆在5, 000元至數萬元不等，其消費
    逾越可支配所得，且非一般通常生活之必要費用，顯有消債
    條例第134 條第1 項第4 款之情形，求為不免責之裁定等語
    。
  3.債權人甲○商業股份有限公司表示：聲請人之信用卡消費明
    細其欠款多為專案分期、投保投貨、百貨零售和預借現金等
    非必要性之奢侈消費等，已符合消債條例第134 條第1 項第
    4 款之情形，請求不免責等語。
  4.債權人兆豐國際商業銀行股份有限公司、第一商業銀行股份
    有限公司表示，聲請人消費多為預借現金、旅行社等過度消
    費，實無免責理由等語。
  (三)綜上所述，本件依各債權人所提出之聲請人信用卡刷卡消費
    紀錄及現金卡交易明細等觀之，足見聲請人之刷卡消費多為
    旅行社、預借現金、百貨零售等，況聲請人於98年9 月17日
    債權人會議時，經債權人第一銀行商業股份有限公司詢問92
    年7 月12日一次借66萬5 千元，花費何用，聲請人竟答稱：
    「忘記了」等語，堪認其上開支出已明顯逾越一般人日常生
    活必要之支出金額，且有奢侈性、浪費性之消費行為，各債
    權銀行具狀表示聲請人有奢侈消費之情事及高度道德風險之
    虞，自屬有據。衡諸前揭立法目的，債務人於聲請更生清算
    前之相當期間內，利用信用金融之機會，恣意為非屬通常生
    活所需之鉅額消費或作奢侈性、浪費性之消費，而不在意日
    後履行返還之能力，自與消費者債務清理條例設置免責制度
    之立法本旨有違。另依衡平法理，債務人正值青壯，有工作
    能力，若然予以免責，對各債權人亦非屬公平。從而，堪認
    債務人確有「因浪費、賭博或其他投機行為，致財產顯然減
    少或負擔過重之債務，而生開始清算之原因」情事存在。
四、綜上所述，本件債務人有消費者債務清理條例第133 條及第
    134 條第4 款所規定之情形存在，依首揭說明，本件債務人
    尚不得免責，爰裁定如主文。
中    華    民    國    99    年    9     月    7     日
                    民事第二庭  法  官  連育群
上為正本係照原本作成。
如不服本裁定，應於裁定送達後10日內，以書狀向本院提出抗告
，並繳納抗告費新臺幣1 千元。
中    華    民    國    99    年    9     月    7     日
                                書記官  溫婷雅

司法院資訊處製作；財團法人民間司法改革基金會備份。
